臺灣屏東地方法院刑事判決　　　　　　　96年度交訴字第52號
公　訴　人　臺灣屏東地方法院檢察署檢察官
被　　　告　甲○○
選任辯護人　林振福律師
上列被告因過失致死案件，經檢察官提起公訴（96年度偵字第
2580號） ，本院判決如下：
    主  文
甲○○無罪。
    理  由
一、公訴意旨略以：被告甲○○係曳引車司機，平日以駕駛曳引
    車載運貨物為業，為從事駕駛業務之人。於民國95年11月22
    日上午，駕駛車號XS-938號營業曳引車，沿屏東縣屏東市○
    ○路，由西往東方向行駛，於當日上午11時許，行經大連路
    與廣東路設有行車管制號誌之交岔路口時，遇設置在大連路
    上之燈號為紅燈而停車，適有行人乙○○○，手推幼兒謝長
    樹乘坐之嬰兒車，沿廣東路行人穿越道，由南往北方向行走
    ，因行進速度較慢，僅穿越大連路西向車道，行至被告甲○
    ○所駕車輛之左前方處時，設置在廣東路上之號誌即轉換為
    紅燈，設置在大連路上之號誌則轉為綠燈，被告甲○○見號
    誌變換為綠燈而起步時，原應注意起步前，應注意前後左右
    有無障礙或車輛行人；車輛行駛時，應注意車前狀況；且汽
    車行近行人穿越道前，應減速慢行，遇有行人穿越時，無論
    有無交通警察指揮或號誌指示，均應暫停讓行人先行通過，
    而依當時情形，並無不能注意之情況，詎疏未注意，起步前
    ，未注意到左前方有行人乙○○○及其手推乘坐有謝長樹之
    嬰兒車，且未注意車前狀況，行近行人穿越道前，未讓乙○
    ○○及其手推乘坐有謝長樹之嬰兒車先行通過，即貿然起步
    前行，致其左前車輪撞擊乙○○○及謝長樹乘坐之嬰兒車，
    乙○○○受有下背部10×15公分擦傷及右手掌腫痛之傷害，
    謝長樹則受有腦部受損併腦漿外露頭骨骨折等傷害，經送醫
    急救後，謝長樹於當日上午11時45分許不治死亡，因認被告
    甲○○涉犯刑法第276 條第2 項業務過失致死罪、第278 條
    第2 項前段業務過失傷害罪而提起公訴。
二、按犯罪事實應依證據認定，無證據不得認定犯罪事實；不能
    證明被告犯罪者，應諭知無罪之判決，刑事訴訟法第154 條
    第2 項、第301 條第1 項定有明文。又認定犯罪事實所憑之
    證據，雖不以直接證據為限，間接證據亦包括在內，然而無
    論直接證據或間接證據，其為訴訟上之證明，須於通常一般
    之人均不致有所懷疑，而得確信其為真實之程度者，始得據
    為有罪之認定，倘其證明尚未達到此一程度，而有合理之懷
    疑存在而無從使事實審法院得有罪之確信時，即應由法院為
    諭知被告無罪之判決，最高法院76年臺上字第4986號著有判
    例可資參照。
三、前揭時地被告甲○○係以駕駛營業曳引車載運貨物為業，因
    執行日常業務，駕駛登記「勁旅通運有限公司」所有之車號
    XS-938號營業曳引車，由西往東沿屏東市○○路行經南北向
    之廣東路口前停等紅燈，嗣燈號變換至綠燈亮起而起步前進
    時，將由南往北橫向通過該車車頭前方之行人乙○○○，及
    其推行之嬰兒車撞倒，左前車輪並輾過嬰兒車，造成乙○○
    ○受有前列傷害，原坐嬰兒車內之2 歲幼兒謝長樹（93年6
    月4 日生）則因受有腦部受損併腦漿外露、頭骨骨折等傷害
    而送醫不治死亡等情，除據公訴意旨指述及被告甲○○自承
    而經於本院行準備程序期日確認為雙方不爭執事項在卷，並
    由證人即告訴人乙○○○於警詢中及本院審理時、證人即現
    場附近聞聲外出查看之商家鄭惠文於警詢中證述綦詳，復有
    道路交通事故調查報告(一)、(二)表、現場圖、事發現場採證照
    片20幀、驗傷診斷證明書、臺灣屏東地方法院檢察署檢察官
    相驗屍體證明書、相驗筆錄、鑑定驗斷書、相驗照片12幀附
    卷可參，堪信為真。另就公訴意旨指稱被告甲○○就上開事
    發有駕車起步前，疏未注意前後左右有無障礙或車輛、行人
    及車前狀況之過失情事，因而造成本件證人即告訴人乙○○
    ○受傷及幼兒謝長樹死亡之結果等情，則據被告甲○○堅詞
    否認，並以：伊是在大連路變綠燈後才起步，當時前方號誌
    已變為綠燈，橫向行駛廣東路車輛亦已因紅燈停止，伊眼角
    餘光並見到同向右邊原本同在停等紅燈之小型車已經走了，
    起步當時伊並未看見對方，可能是在看不到的死角等語置辯
    。
四、前揭公訴意旨以被告甲○○涉有業務過失致死等犯行，係以
    被告甲○○於警、偵詢之供述、證人即告訴人乙○○○之指
    訴、證人鄭惠文於警詢中之證述，及前引道路交通事故調查
    報告(一)、(二)表、現場圖、現場照片、相驗屍體證明書、相驗
    筆錄、鑑定驗斷書、相驗照片、診斷證明書、警員製作之職
    務報告為其論據。惟查：
  (一)本件事發現場為屏東市區內，東西向之大連路即省道臺24線
    通過屏東市區路段，與南北向之廣東路交岔路口前，事發前
    ，被告甲○○所駕上開曳引車係由西往東沿大連路行駛，而
    在廣東路口前停等紅燈，已如前述，本件事故發生之位置及
    經過，固據證人即告訴人乙○○○於本院審理時經具結後證
    稱：事發前伊推行嬰兒車搭載孫兒謝長樹前往購買豬肉，嗣
    返家時，原本沿大連路東向即與被告甲○○行車同一方向之
    路旁行至上開路口，嗣於路口左轉（向北）沿廣東路方向行
    走於路口行人穿越道白色標線上，突遭被告甲○○所駕上開
    曳引車起步撞及，伊通過該曳引車車前時，身體距其車頭原
    僅約15公分之距離云云，然依卷附警製現場圖及事發當時拍
    攝之現場照片所示，本件事發後，被告甲○○所駕上開曳引
    車係停置於大連路東向內側車道上，車頭前輪約在路口枕木
    紋行人穿越道標線中點位置，證人即告訴人乙○○○所戴帽
    子及所推嬰兒車上掉落之散落物則約略分布在該位於同一車
    道之車身下方，並以該車道路口停止線為起點，散布在停止
    線至其後（東）方路口枕木紋行人穿越道標線前之緩衝地帶
    間，其據證人即告訴人乙○○○自承於事發前原置於所推嬰
    兒車下方置物網內其中1 包豬肉，猶適巧落在該停止線白色
    標線上（見相驗卷第33頁編號6 照片），茲依本件撞擊發生
    時之受力方式，既為遭上開曳引車由西往東方向施力所致，
    證人即告訴人乙○○○於本院審理時復證稱現場除嬰兒車外
    ，其餘散落物均未經移動，其散落情形自應以撞擊處為起點
    而往受力方向即向東延伸分布，是本件撞擊發生瞬間證人即
    告訴人乙○○○及其推行嬰兒車之位置，顯係在現場大連路
    東向內側車道路口停止線白色標線上，甚或更前（西）方處
    ，證人即告訴人乙○○○前開所稱其當時係行走在行人穿越
    道之白色標線範圍內，顯與事實大相逕庭，其原本由西往東
    沿大連路東向車道路旁推行嬰兒車至上開路口前方時，為趕
    在該向車道路口停等紅燈車輛起步前先行穿越，乃未待確實
    行至路口行人穿越道位置即提前於當時在路口停等車輛之前
    緣，即路口停止線白色標線一帶穿越車道之事實，至堪認定
    。按行人在設有行人穿越道、人行天橋或人行地下道之處所
    穿越道路時，必須經由行人穿越道、人行天橋或人行地下道
    穿越，不得在其一百公尺範圍內穿越道路，道路交通安全規
    則第134 條第1 款定有明文；又停止線，用以指示行駛車輛
    停止之界限，車輛停止時，其前懸部分不得伸越該線；其與
    行人穿越道線同時設置者，兩者淨距以一公尺至三公尺為度
    ，道路交通標誌標線號誌設置規則第170 條第1 項前段、第
    2 項後段著有規定，其目的即在預留適當緩衝距離，以避免
    行駛車輛侵入行人穿越道範圍，危及行人安全，有交通部公
    路總局96年6 月28日路養交字第0960030421號函附交通部96
    年6 月25日交路字第0960038292號函在卷可參，適用對象雖
    分別為行人及汽車駕駛人，然均為確保行人安全所設之注意
    規範，不能偏廢。茲本件事發現場路口停止線與行人穿越道
    標線邊緣間淨距，即前述緩衝地帶之寬度為3.6 公尺，業經
    本院囑託承辦警員實際量測在卷，不僅比坐落其後（東）方
    ，專供行人通行穿越路口使用之行人穿越道寬度更寬（附圖
    編號一、二），猶較前開法規規定之最高標準（3 公尺）更
    高、更有利於緩衝並保障使用該行人穿越道行人之安全，依
    前開散落物分布情形，被告甲○○前揭時地停車時亦確已遵
    循該等保障他人之規範，將其車頭前懸部分保持在停止線前
    緣以前，是其停等紅燈前之駕駛作為，尚難認為有違反保障
    行人安全之注意義務。
  (二)前揭時地證人即告訴人乙○○○推行嬰兒車通過被告甲○○
    所駕曳引車前方時，其身體距該車車頭僅約15公分一節，迭
    據證人即告訴人乙○○○於警詢中陳述，及在本院審理時具
    結後證述在卷，經本院就上開曳引車駕駛座視野範圍進行勘
    驗，分別由身高178 公分之受命法官及身高172 公分之法官
    助理實地登上前揭曳引車駕駛座，並以端坐姿勢實際勘測視
    野下緣結果，受命法官自該車檔風玻璃下緣所能見之車前地
    面與車頭最近位置，距該車前緣為2.8 公尺（詳附圖編號三
    ）；身高略矮之法官助理所見者，則為3.1 公尺處；如自該
    車駕駛座前方儀表板上放置之壓克力製識別編號牌（該車編
    號為「938 」號）上緣，透過檔風玻璃看出之最近位置，受
    命法官所見則加長至距車頭前緣3.7 公尺處；法官助理所見
    更達4.4 公尺之遠，有本院囑託承辦警員按實際勘測所得標
    繪之實測圖（本院卷第65頁）在卷可按。茲依三角函數原理
    之「正切函數」（Tan） （即相同大小銳角所對應「對邊」
    及「鄰邊」之比值相等，詳細運算公式見附圖編號四），計
    算並判斷事故發生前證人即告訴人乙○○○活動之姿勢及位
    置是否為被告甲○○依正常情形所能查見，故以前開車頭檔
    風玻璃下緣距地面之高度，即駕駛人受限於車輛設計所形成
    之車頭前方三角形盲點區域「高」為1.8 公尺，有實測照片
    （本院卷第83頁）在卷可稽，若排除因前述識別編號牌對駕
    駛人視線形成之限制，逕按原車設計檔風玻璃下緣所能見之
    最大範圍，以前開身高178 公分之人所見距離，即三角形盲
    點區域之「底」為2.8 公尺，其所得「正切函數」（Tan θ
    = 高／底）值為1.8 ／2.8 ；若以身高172 公分之人所見，
    即以3.1 公尺為底，其數值則為1.8 ／3.1 。申言之，以前
    開車前三角形盲點區域與地面所夾仰角為θ（以下以「178
    θ」為前述身高178 公分之人盲點區域三角形之仰角、「17
    2 θ」為身高172 公分之人所得仰角），今證人即告訴人乙
    ○○○既稱其事發當時行經曳引車前方時，身體與該車車頭
    前緣之距離約為15公分，並參酌我國一般成年人身體寬度約
    45公分至50公分，則身體中心線位置距邊緣最多約為25公分
    ，換算當時證人即告訴人乙○○○對應頭頂最高位置之身體
    中心線距該車頭前緣距離約為0.4 公尺（即15公分＋25公分
    ），就身高178 公分之人在駕駛座上所能見之最低高度即為
    Tan 「178 θ」×（2.8 －0.4） ＝1.8 ／2.8 ×（2.8 －
    0.4） ＝1.54（公尺）（四捨五入至小數第二位），若以身
    高172 公分之人所得仰角換算該位置，其坐在駕駛座所能見
    之最低高度則為Tan 「172 θ」×（3.1 －0.4） ＝1.8 ／
    3.1 ×（3.1 －0.4） ＝1.57（公尺）（四捨五入至小數第
    二位），若加入一般人行進、運動時因身體前傾而降低高度
    等變數，其數值顯均超過縱直立、挺身（如附圖編號五、六
    ）時亦僅159 公分高之證人即告訴人乙○○○以躬身、跨步
    姿勢推行嬰兒車經過該位置之高度，遑論本件被告甲○○之
    身高僅約170 公分，雖合於法定考照條件，然其所見視野顯
    不及前開身高更勝之實測者，是本件依實測換算結果，證人
    即告訴人乙○○○前揭時地推行嬰兒車在距離現場路口枕木
    紋行人穿越道3.6 公尺以上，並略沿大連路東向即被告甲○
    ○行駛車道之路口停止線一帶，以約15公分之距離迫近該車
    車前之方式通行時，其動態顯非被告甲○○按正常駕駛人坐
    姿操作該車輛所能查覺，而依當時情形，該路口南北向即廣
    東路方向既甫歷經完整之綠燈時段，自無因綠燈初亮而有相
    當數量之停等燈號行人累積並同時通過致行人穿越道標線區
    域擁擠不敷使用，而有逾越該範圍行走之情形，依常情一般
    駕駛人在同一條件下，顯難預見在行人穿越道處於淨空之狀
    態下，仍有行人捨行人穿越道，並超出與其相鄰之人車緩衝
    區範圍，而選擇距該應行走區域邊緣達3.6 公尺之遙，甚至
    超過行人穿越道本身寬度以外，以迫近隨時將因燈號變換而
    起步之曳引車車頭方式橫越，是被告甲○○前揭時地因綠燈
    亮起而駕車起步時，就本件事故結果之發生，顯已因證人即
    告訴人乙○○○之違規穿越道路致上開路口緩衝區無法發揮
    設置功能之行為而欠缺預見及防免之能力。
  (三)又公訴人雖另以本件係因被告甲○○所駕上開曳引車車頭外
    側未裝置可觀察車前下方情形之半球形反光鏡；其在綠燈亮
    起而起步前，亦未利用駕駛座坐椅彈性「蹬」起以看清前述
    車頭盲點區域；甚或以被告甲○○於事前未先向右方查看，
    致未能在證人即告訴人乙○○○自路旁起步走向其車前盲點
    區域範圍之過程中，及早查悉其動態等情為由，指摘被告甲
    ○○有未盡注意義務情事。然姑不論公訴人所稱曳引車車頭
    除正常車輛出廠時之原配備外，尚有裝設所謂反光鏡義務之
    規範依據為何，縱或有之，其義務除規範汽車所有人外，尚
    及於所有人以外他人之依據何在，均未據說明；茲依卷附道
    路交通事故調查報告表及現場照片所示，本件事發當時天候
    、路況均正常良好，依前所述，亦無事證可認被告甲○○有
    身體不適，或違反號誌、標線或其他注意規範之情事，是其
    依一般狀況正常駕駛上開曳引車之情形下，自應維持適當坐
    姿，並對車前及周邊狀態均保持正常並可能之注意，而本件
    事發情節，既為行人違反穿越道路應遵循之規定，在距離行
    人穿越道3.6 公尺以外，用以分隔人車以為緩衝地帶之另一
    端，即原屬車輛活動、停等紅燈之地帶通行，依卷附屏東縣
    警察局提供該路口燈號時制表所示，推算其出現在該接近路
    中位置之時間，猶係在該橫向（即廣東路方向）號誌綠燈熄
    滅歷時7 秒（即包括黃燈時段5 秒、全紅時段2 秒）之久後
    ，輪由直行（即大連路）方向綠燈亮起之時，顯為一般正常
    遵守交通規範之駕駛人所不能預見，自無嗣後始循其事件發
    生之特殊流程而苛責駕駛人於正常駕駛間，未捨正常坐姿以
    進行非常態之起身查看作為之理；另依本院勘驗結果，前開
    曳引車因觀察高度及視覺角度關係，其駕駛人就前方檔風玻
    璃外視線死角區域界限距其車頭最近者，即為駕駛座正前方
    之位置，且愈往右側，可經檔風玻璃下界視線邊緣透視對應
    所及之位置與駕駛座之距離愈遠，其盲點區域亦相形擴大，
    有前引實測圖在卷可憑，申言之，本件證人即告訴人乙○○
    ○前揭時地步行至被告甲○○所駕車輛前方之前之動態，是
    否即被告甲○○所能查見，已非無疑，茲依常情，汽車駕駛
    人駕車行經路口時，其須注意燈號、標線及前方動線範圍內
    隨時發生之狀況，非僅一端，何能就該廣大路口區域及周邊
    範圍內，各有其活動意向之任何1 人、1 車均全程監控，是
    公訴人此部分指摘，顯已逾一般正常人之注意能力，尚難採
    取，自不得遽以為認定被告甲○○有違反注意義務之依據。
五、綜上所述，本件依現有卷證，尚難認為被告甲○○有前揭公
    訴意旨指述之過失情事，卷附臺灣省車輛行車事故覆議鑑定
    委員會府覆議字第9610041 號覆議意見書固以本件係被告甲
    ○○駕駛營業曳引車於綠燈起步時，撞及推行嬰兒車而沿行
    人穿越道穿越道路之證人即告訴人乙○○○為由，作成被告
    甲○○於綠燈起步時，未充分注意車前狀況為（唯一）肇事
    原因之結論，經本院檢具前開事證，函詢其認定事實之依據
    後，雖據該會以96年7 月3 日府覆議字第0966201864號函復
    本院，自承前文所據均為證人即告訴人乙○○○一面之詞，
    惟仍堅以：「即使行人未依規定走在行人穿越道上，而係於
    穿越道旁穿越，依經驗法則此一狀況亦為日常可見之行人通
    行現象，客觀上並不影響車輛駕駛人，對其車前狀況之預見
    能力與應變能力，不宜因行人未完全在穿越道『標線』上穿
    越，即減除行人穿越道對穿越行人之保護功能。復依客觀上
    相當因果關係法理審察，車輛駕駛人於行人穿越道前，如能
    充分注意車前狀況，並禮讓行人先行，類似本案之事故根本
    不致發生。故肇因關鍵並非行人是否完全依規定在行人穿越
    道『標線』上行走，而係汽車駕駛人有無注意車前狀況；因
    此本會原覆議意見認甲○○未充分注意車前狀況。另依道路
    交通安全規則第103 條第2 項規定『汽車行經行人穿越道，
    遇有行人穿越時，無論有無交通指揮人員指揮或號誌指示，
    均應暫停讓行人先行通過』。併請參考」云云，然其所述除
    多藉「經驗法則」、「日常可見」、「相當因果關係法理」
    等抽象用語為論述依據外，所引據者，亦均為強調車輛駕駛
    人有禮讓行人義務之規定，顯係針對車輛駕駛人明知行人通
    過而仍予爭道為前提之案例，與前揭事發情節，已然有異；
    另就所認「行人『未完全』在穿越道標線上穿越」之事實，
    亦與本件證人即告訴人乙○○○不僅「完全未」由路口行人
    穿越道範圍內通行，其距離行人穿越道範圍邊緣猶達3.6 公
    尺以上，甚至在寬度較該行人穿越道本身更寬之人車緩衝地
    帶另一端，屬於車輛活動、停等範圍之處所，略沿路口車輛
    停止線而迫近隨時可能因燈號變換起步之大型車輛前方通過
    之事實不符，以致未及就本件事故發生原因，實與前引道路
    交通安全規則關於：行人在設有行人穿越道、人行天橋或人
    行地下道之處所穿越道路時，必須經由行人穿越道、人行天
    橋或人行地下道穿越，不得在其「100 公尺」範圍內穿越道
    路之規定有密切關係，遑論對本院前開函詢時依所附屏東縣
    警察局交通隊提供之事發路口交通號誌時制設計表，就證人
    即告訴人乙○○○於行進方向燈號綠燈熄滅後逾7 秒（即黃
    燈5 秒、全紅2 秒）時，仍出現在近路口中段位置之事實，
    究因開始穿越路口始發現燈號轉變而未正確評估並即時退回
    ，抑或其起步穿越時，該向燈號原已轉換為非綠燈時相所致
    ，對於本件肇事因素之影響為何等情，則全未置喙，其論述
    顯有未盡，是否仍堪供本件判斷之依據，即非無疑，附此敘
    明。茲本件既不能證明被告有公訴意旨指訴之過失犯罪情事
    ，揆諸前開說明，應認為不能證明被告犯罪，應為被告甲○
    ○無罪之諭知。
據上論斷，應依刑事訴訟法第301 條第1 項，判決如主文。
本件經檢察官鍾仁松到庭執行職務
中　　華　　民　　國　　96　　年　　8 　　月　　27　　日
                  刑事第二庭  審判長法　官　羅森德
                                    法　官　陳海寧
                                    法　官　陳松檀
以上正本證明與原本無異。
如不服本判決應於收受本判決送達後10日內向本院提出上訴書狀
，其未敘述上訴理由者，並得於提起上訴後10日內向本院補提理
由書狀（均須按他造當事人之人數附繕本）「切勿逕送上級法院
」
中　　華　　民　　國　　96　　年　　8 　　月　　27　　日
                                　　書記官  林祥玉
